臺灣板橋地方法院民事判決　　　　　　　93年度訴字第1084號
原　　　告　臺灣農林股份有限公司
法定代理人　丁○○
訴訟代理人　戊○○
　　　　　　丙○○
被　　　告　乙○○
上列當事人間請求租佃爭議事件，經本院於民國94年11月15日言
詞辯論終結，判決如下：
    主      文
確認兩造間就坐落臺北縣三峽鎮○○段竹坑小段六０之三五地號
土地中如附圖二斜線所示（即附圖二60-35 （Ａ）部分面積十五
平方公尺，附圖二60-35 （Ｂ）部分面積七平方公尺，合計二十
二平方公尺）以外部分之租賃關係不存在。
原告其餘之訴駁回。
訴訟費用由原告負擔千分之五，餘由被告負擔。
    事實及理由
一、程序方面：
（一）本件原告之法定代理人原為熊名武，嗣變更為丁○○，於
      民國94年9 月13日辦理公司變更登記完竣，原告依民事訴
      訟法第175 條、第176 條之規定聲明承受訴訟，並提出承
      受訴訟狀於本院，本院已將承受訴訟狀繕本對被告送達，
      有公司變更登記表、送達證書附卷可稽（見本院卷第182
      頁至第188 頁、第189 頁），先此指明。
（二）按確認之訴，衹須主張為訴訟標的之法律關係或其他事項
      之存否有不明確者，對於爭執其主張者提起，即為當事人
      適格（最高法院81年臺上字第2825號判決意旨可資參照）
      。次按確認法律關係成立或不成立之訴，非原告有即受確
      認判決之法律上利益者，不得提起之，確認為法律關係基
      礎事實存否之訴，亦同。確認法律關係基礎事實存否之訴
      ，以原告不能提起他訴訟者為限。民事訴訟法第247 條第
      1 項、第2 項分別定有明文。而所謂即受確認判決之法律
      上利益，須因法律關係之存否不明確，致原告在私法上之
      地位有受侵害之危險，而此項危險得以對於被告之確認判
      決除去之者，始為存在，最高法院著有27年上字第316 號
      判例可資參照。本件原告主張其所有坐落於臺北縣三峽鎮
      ○○段竹坑小段原60-35 地號土地（下以原60-35 地號土
      地稱之，因此筆土地日後進行分割為60-35 、60-64 地號
      2 筆土地〈下稱60-35 、60-64 地號土地〉之故）與被告
      訂立3 筆耕地租約，惟被告承租範圍不及於60-35 地號土
      地，然為被告所否認，可見原告就60-35 地號土地所有權
      之地位，因被告主張有租賃關係而受侵害之危險，該危險
      得以對於被告之確認判決，即確認兩造間就坐落60-35 地
      號土地之租賃關係不存在之判決除去，故本件原告提起本
      件訴訟中關於訴之聲明第一項，實有受確認判決法律上之
      利益。
二、原告主張：
（一）按「每幅之圖紙伸縮誤差與求積誤差在限制內者，應依各
      宗地面積大小比例配賦之。前項求積誤差不得超過△F ＝
      0.2 √F ＋0.0003F 之限制（△F 為求積誤差，F 為總面
      積，均以平方公尺為單位）。圖紙伸縮誤差之限制另定之
      。」，此觀諸於地籍測量實施規則第153 條定有明文。查
      本件所引用之土地面積數據其求積誤差並無超過上開法令
      限制，故前後之數據或有不符，仍屬土地複丈之合理誤差
      值內，合先敘明。
（二）兩造就原告所有坐落原60-35 地號土地訂立3 筆耕地租約
      ，其承租面積分別為0.3395公頃、0.8451公頃、0.5749公
      頃；訴外人黃財利承租耕作之土地亦坐落於原60-35 地號
      土地內，面積為0.4943公頃，被告及訴外人黃財利所承租
      耕種土地皆坐落於原60-35 地號土地內，面積為2.2245公
      頃，原告於89年為釐清被告與訴外人黃財利各自耕地之位
      置範圍，特向臺北縣樹林地政事務所（下稱樹林地政）申
      請測量出訴外人黃財利之實際耕作位置，將原60-35 地號
      土地分割出60-35 、60-64 地號2 筆土地，以確定租佃土
      地標示，並申請更正登記，被告明知上開事實，及其承耕
      範圍並未及於60-35 地號土地，卻拒絕配合辦理租約地號
      變更登記，致使60-35 地號土地承租人登記不實，原告依
      耕地三七五減租條例（下稱三七五條例）於93年2 月向臺
      北縣三峽鎮公所（下稱三峽鎮公所）申請調解，被告於調
      解程序中亦不否認其承租範圍僅位於分割後60-64 地號土
      地內，其承租範圍及面積皆未變動，此有臺北縣政府租佃
      爭議調處會議記錄可稽。
（三）查被告於60-64 地號土地上耕作多年，兩造間之租約應僅
      於60-64 地號土地上，被告明知此事卻未配合辦理變更登
      記，按耕地三七五租約清理要點第12條所載，應由鄉（鎮
      、市、區）公所通知出租人、承租人於3 個月內會同辦理
      更正，或由一方檢具證明文件單獨申請更正。被告明知其
      於60-35 地號土地上並無租賃耕作之事實，於地政機關鑑
      界當日亦出席配合指界，但事後卻又無故拒絕辦理租約更
      正登記，原告就訴請確認兩造間就系爭土地之耕地租賃關
      係不存在之事，確有法律上之利益。原告爰依耕地三七五
      租約清理要點第12條第1 項第2 款規定，提起本件訴訟。
（四）是原告聲明：
  １、確認兩造間就坐落60-35 地號土地之租賃關係不存在。
  ２、被告就原告所有坐落60-35 地號土地之耕地三七五租約登
      記應予塗銷。
三、被告則以：
（一）原告自認本件業經「依法調解不成立」，足見原告承認兩
      造有耕地之租賃關係存在。
（二）依三七五條例第17條第1 項第2 款、第4 款，訴外人黃財
      利早在28年前已主動放棄耕作權，其租地是由被告頂補承
      租耕作於60-35 地號土地內，亦為原告所自承，另有租約
      暨交租收據發票為證。原告辜負被告對其公司之相信，竟
      乘更換新租約時縮小租地，暗中從56年承租1.7342公頃縮
      小到80年的0.9554公頃，到92年竟縮至0.5749公頃，惟原
      告每次收租都以1.7342公頃計價。另原告開給各佃戶的發
      票都寫些使人看不懂的字，又故意不在品名摘要欄寫明收
      租地號，然依歷次租約可知上述地號均為60-35 地號土地
      ，且依發票可知被告未欠租，並預付至97年之耕地使用費
      ，是足證原告誣指被告從不交租，況被告交租全是來自耕
      作收益，豈能誣指被告租地不耕作。
（三）承前，原告從暗中縮小被告租地，並於84年8 月14日利用
      其地主身分將28年來被告耕地暗自分割成同段60-11 至60
      -37 等數筆地號，其漠視被告依土地法有優先購地權，將
      土地出賣他人，至89年6 月5 日再將被告歷年租地即原60
      -35 地號土地，利用其地主身分分割增加60-64 地號土地
      待售，另原告暗中找訴外人廖進益買地，罔顧被告依法有
      優先購買權，竟收取訴外人廖進益新臺幣（下同）4,000,
      000 元定金，且訴外人廖進益欲奪被告已承租57年的現耕
      地即60-35 地號土地，並硬將60-64 地號土地不能耕作的
      土地推給被告承租。從而，原告多年來並無依據三七五條
      例第6 條之規定，是原告之行為並無會同被告向政府登記
      ，應屬無效。
（四）是被告聲明：原告之訴駁回。
四、原告主張之上開情事，租約、三七五耕地租約登記簿、土地
    登記謄本、地籍圖謄本等件為證，惟為被告所否認，並以：
    其向原告承租之耕地範圍本來即在60-35 地號土地，是原告
    漠視被告之優先承買權，至89年6 月5 日再將被告歷年租地
    即原60-35 地號土地，利用其地主身分分割增加60-64 地號
    土地待售，另原告暗中找訴外人廖進益買地，並收取訴外人
    廖進益4,000,000 元定金，訴外人廖進益尚欲奪被告已承租
    57年的現耕地即60-35 地號土地，並硬將60-64 地號土地不
    能耕作的土地推給被告承租云云為辯，是本件最重要之爭執
    ，厥為兩造耕地租約之範圍，是否及於分割後60-35 地號土
    地。
五、本院為確認兩造耕地租約之範圍，先於94年4 月14日會同兩
    造及樹林地政測量人員甲○○等人至現場勘驗並進行測量，
    經兩造指出被告耕作範圍後，由本院諭知測量人員就被告耕
    作範圍進行測量，並繪製成如附圖一所示之測量成果圖，惟
    經本院於94年5 月31日言詞辯論期日將附圖一對兩造提示，
    經原告表示：「地政機關所繪製複丈成果圖所指範圍，非原
    告所耕作之範圍。原告耕作範圍為60之64地號之土地，而地
    政機關所繪製的範圍為60之35地號之土地。可能是地政機關
    繪製錯誤，聲請訊問測量之地政人員。」等語（見本院卷第
    151 頁），而否認附圖二之真正，本院認原告此項否認並非
    無據，是為求審慎，於94年10月6 日再會同兩造及樹林地政
    測量人員甲○○等人至現場勘驗測量，除經兩造再度確認被
    告之耕作範圍外，被告並陳述：「請地政機關就上次（此指
    94年4 月14日勘驗期日）我指出耕作範圍進行測量（我上次
    指界無誤），我耕作作物大部分為檳榔樹（至少約5,000 株
    ）、油茶樹（約2,000 株）。」等語，本院另取出附圖二1
    件作為「94年10月6 日勘驗期日附圖」（見本院卷第176 頁
    ），諭知樹林地政測量人員甲○○指出當日勘驗之位置約位
    於「94年10月6 日勘驗期日附圖」之Ａ點，而該日勘驗結果
    ：「依甲○○先生所指，我們目前所站位置為如附圖所示Ａ
    點，舉目所見被告種植檳榔樹均約位於Ａ點之東南方（由甲
    ○○先生提供指南針現場操作）。」等語，有94年10月6 日
    勘驗筆錄暨附圖在卷可參（見本院卷第175 頁至第176 頁）
    ，再由本院諭知測量人員就被告耕作範圍進行測量，並繪製
    成如附圖二所示之測量成果圖，經本院於94年11月15日將附
    圖二向兩造提示，原告表示無意見，被告則表示：「無意見
    ，但是關於複丈成果圖斜線部分是由我耕作的部分，而這部
    分土地為60-35 地號，並非60-64 地號。」等語（見本院卷
    第195 頁）。雖附圖一、二所示之測量結果完全相反，惟以
    ：
（一）本院特就此項爭點訊問樹林地政測量人員甲○○，訊據證
      人甲○○證稱：「（問：這2 份複丈成果圖製作完全相反
      ，是何原因？）第1 次測量時方向可能搞錯了。因為當時
      被告只是指出一條界線，再加上理解有誤，所以才會繪測
      錯誤，第2 次測量方向、方位都經過確認後才繪製，所以
      第2 份測量結果才是正確的。」等語（見本院卷第196 頁
      ）。
（二）再由第2 次勘驗期日（即94年10月6 日）所進行之勘驗程
      序中，被告已清楚表示其耕作作物為檳榔樹及油茶樹，本
      院再請證人甲○○於「94年10月6 日勘驗期日附圖」標出
      斯時勘驗位置，以輔以指南針操作大致確定方位後，舉目
      所見被告種植檳榔樹均約位於該勘驗地點之東南方，而非
      在該點西北方位置所在之60-35 地號土地上。
（三）依被告「原告每次收租都以1.7342公頃計價」之抗辯，是
      兩造之租賃範圍應達1.7342公頃，而如附圖一所示，被告
      之耕作面積僅有60-35 地號土地上之0.4378公頃，遠小於
      其主張之耕作面積，當與事實未符，且對被告極為不利；
      反觀如附圖二所示，被告耕作之面積達60-64 地號土地全
      部及60 -35地號土地中之0.0022公頃，面積總和與1.7342
      公頃大致相符。
    是依上開論述，足見先後2 次之勘驗測量結果，應以如附圖
    二所示為正確；雖被告一再抗辯其耕作土地之地號為60-35
    ，而非60-64 ，非但與事實未符，恐係誤會原60-35 地號土
    地及分割後60-35 地號土地係相同；且如依其抗辯所演繹，
    將導致其應享有之耕作面積急速減少達3/4 （即0.4378÷1.
    73 42 ≒0.25），對其產生更為不利之結果，自無可採信；
    又原告既對附圖二之測量結果無意見，是原告聲明確認兩造
    間就坐落60-35 地號土地中如附圖二斜線所示（即附圖二60
    -35 （Ａ）部分面積15平方公尺，附圖二60-35 （Ｂ）部分
    面積7 平方公尺，合計22平方公尺）以外部分租賃關係不存
    在之範圍，為有理由，逾此部分之請求則乏依據，自無從准
    許。
六、按「耕地租約有左列各款情形之一者，鄉（鎮、市、區）公
    所應即通知出租人、承租人於3 個月內會同辦理更正，或由
    一方檢具證明文件單獨申請更正：（一）租約上未詳載各筆
    租佃土地地號者。（二）租約上所載租佃土地為一筆土地之
    部分，無法確定其範圍者。（三）其他租佃土地標示不明確
    之情形者。」，耕地三七五租約清理要點第12點第1 項固定
    有明文，惟依上開規定，並無耕地租賃兩造有會同登記之必
    要，即其中任一方得檢具證明文件單獨申請，是由此觀之，
    原告訴之聲明第二項請求被告就原告所有坐落60-35 地號土
    地之耕地三七五租約登記應予塗銷部分，即非必要，而無從
    准許。
七、從而，原告提起本件訴訟，就請求確認如主文第一項所示之
    範圍，為有理由，應予准許，逾此部分之請求則乏依據，自
    應予以駁回。
八、本件事證已臻明確，兩造其餘攻擊防禦方法及舉證，經本院
    審酌後，或與本件之爭執無涉，或對本件判決結果不生影響
    ，爰不一一論述，併此敘明。
九、訴訟費用負擔之依據：民事訴訟法第79條。
中　　華　　民　　國　　94　　年　　11　　月　　29　　日
                  民事第二庭法　官　鍾啟煌
以上正本係照原本作成。
如對本判決上訴，須於判決送達後20日內，向本院提出上訴狀，
上訴臺灣高等法院（應按他造人數提出繕本）。
中　　華　　民　　國　　94　　年　　11　　月　　30　　日
                            書記官　李威賜
